【裁判字號】    95,上易,853
【裁判日期】    950713
【裁判案由】    傷害
【裁判全文】
臺灣高等法院刑事判決                 95年度上易字第853號
上  訴  人  臺灣臺北地方法院檢察署檢察官
上  訴  人
即  被  告  甲○○
選任辯護人  陳正旻律師
上列上訴人因傷害案件，不服臺灣臺北地方法院94年度易字第
1118號，中華民國95年3月28日第一審判決（起訴案號：臺灣臺
北地方法院檢察署94年度偵字第10015號），提起上訴，本院判
決如下：
    主  文
上訴駁回。
甲○○緩刑貳年。
    事  實
一、甲○○於民國九十四年六月四日上午九時五十五分許在臺北
    巿萬華區○○街十九號五樓（原審誤載為六樓）臺北巿立圖
    書館萬華分館（下稱萬華分館）閱覽室，見乙○○因要求在
    該處讀書之黃淑梅將置於桌上擦擰鼻涕之衛生紙丟棄垃圾筒
    ，遭黃淑梅置之不理而對黃淑梅大聲吼叫，乃心生不滿，衝
    上前以雙手推乙○○後即轉身離開，乙○○被推往後退幾步
    後，右手即自褲子口袋掏出約七、八公分長、闔上之折疊刀
    握在手上，並走上前拍打甲○○背部質問甲○○，甲○○回
    頭看見乙○○手上握著闔上之折疊刀作勢，竟基於傷害之犯
    意，雙手拿起閱覽室內之座椅朝乙○○正面抵過去，因乙○
    ○欲掙脫而與甲○○互推，上開座椅乃碰撞乙○○之臉部，
    已屆六十一歲之乙○○之身材、體力均不及較年輕之甲○○
    ，旋即遭甲○○壓制在桌上，乙○○因此受有前額、左眉、
    左肘、左前臂、左足跟等處創傷、右上臂、右前臂、雙手多
    處瘀傷、上臂內擦傷等傷害。
二、案經告訴人乙○○訴由臺北巿政府警察局萬華分局報告臺灣
    臺北地方法院檢察署檢察官偵查起訴。
    理  由
一、訊據上訴人即被告甲○○見告訴人乙○○因要求在該處讀書
    之黃淑梅將置於桌上擦擰鼻涕之衛生紙丟棄垃圾筒，遭黃淑
    梅置之不理而對黃淑梅大聲吼叫，遂衝上前以雙手推乙○○
    後轉身離開，乙○○即上前以手拍被告背部欲質問被告，被
    告遂持萬華分館內之座椅頂住乙○○之胸部，上開座椅又擦
    碰到乙○○臉部，被告趁勢反手將乙○○壓在桌上之事實不
    諱；惟矢口否認有何傷害犯行，辯稱：「係因乙○○先對黃
    淑梅吼叫，且持一把折疊式水果刀，從背後推伊一把，伊才
    出於正當防衛之意，隨手拾起椅子抵住被害人之頭、胸部，
    並反手將乙○○壓在桌上，洵無傷害犯意，而不構成犯罪。
    」云云。
二、經查：
(一)、按對於現在不法之侵害，而出於防衛自己或他人權利之行為
    ，不罰，刑法第二十三條定有明文；又按正當防衛之要件，
    必對於防衛現在之不正侵害，始能成立，若侵害已過去，或
    預料有侵害而侵害尚屬未來，則其加害行為，自無正當防衛
    之可言，最高法院十九年上字第一一七四號判例可茲參照。
(二)、證人黃淑梅於原審審理時證稱：「乙○○很生氣地將其鉛筆
    盒推落於地上時，就有很多人圍過來，他就站在那裏不講話
    不理不睬。不到半分鐘，被告過來推乙○○，乙○○往後退
    一小步，沒有跌倒，乙○○亦有推被告，二個人推來推去，
    乙○○把被告推到旁邊去，被告快要跌倒，中間之過程太亂
    了，中間被告有拿椅子頂住乙○○，因乙○○有拿刀出來，
    他握著刀舉在胸前，至於刀有沒有出鞘，我沒有注意，最後
    乙○○被壓在桌上時，刀子是打開的握在手上，我有看到乙
    ○○額頭有流血」等語（見原審卷九十頁、第九十一頁），
    另現場目擊證人劉典發亦證稱：「當時我先聽到聲音很大，
    抬頭看到乙○○對該女吼，後來東西掉在地上時，該女孩聲
    音也變大，後來被告從別的地方衝過來推乙○○，乙○○往
    後退了好幾步，坐在地上‥‥」等語 (見原審卷八十六頁)
    ，顯見乙○○有對黃淑梅之鉛筆盒推落地下之對物施暴力行
    為，之後當場已圍了許多人，此時侵害已過去，又乙○○當
    時僅「站在那裏不講話、不理不睬」當不致於再對黃淑梅有
    進一步的強暴行為，依前揭法條及判例意旨，尚無成立正當
    防衛之可能，是被告辯護人陳稱此短短三十秒乙○○仍大聲
    咆哮，侵害狀態非已不存在云云，容有誤解。
(三)、證人即告訴人乙○○於原審具結證稱：我把她的鉛筆盒丟在
    地上，被告就衝過來，一陣推打，推到後面時，被推倒在地
    上，我才拿出折疊刀，我沒有把折疊刀之刀鋒露出來，也沒
    有揮向被告，被告看到我拿折疊刀，被告就拿椅子往我臉上
    、胸砸，他拿的椅子是有四個角，四方形，有靠背的木頭椅
    子，我的眼鏡都被打飛掉，眼鏡也變形，我的鼻子上方一直
    流血，然後被告把我的手反壓在後面，頭壓在桌子上，我的
    手被被告亂壓，壓了十幾分鐘。到現在我的手往上舉就會痛
    ，還有我的右胸也在痛。其在本院結證稱：我的傷第一次被
    告推我跌倒，第二次他持椅子砸我，第三次他用手扭轉我的
    右手反身將我壓在桌上，我的折疊刀是他拿椅子砸過來，我
    怕他才拿出來。
(四)、再被告辯稱：是乙○○拿出一把折疊式水果刀，從背後推伊
    一把，伊才出於正當防衛，隨手拿椅子抵住被害人頭部及胸
    部云云，惟據證人即案發時旋及到場處理的台北市政府警察
    局萬華分局西園警員余森揚於原審審理中到庭證稱：「 (當
    時接獲報案之後大約多久時間到現場？)圖書館在十九號而
    派出所在十七號，只有在隔壁，我們用跑的過去，大約三分
    鐘。」、「我們到現場時，乙○○的身體、手被被告壓在桌
    上，背向被告，面朝下，看得出受傷，額頭或鼻子有血跡，
    乙○○手上握著持的折疊式水果刀，是折起來的」等語（見
    原審卷八十三頁、第八十五頁），另現場目擊證人劉典發亦
    證稱：「 (本案發生前是否認識被告？)不認識。」、「 (
    當時看到時的情形如何？)‥‥我當天在閱覽室看報紙，我
    先聽到聲音好大，抬頭看乙○○對女子吼，後來東西掉在地
    上時，女孩子的聲音也變大，後來被告從別的地方衝過來推
    乙○○，乙○○往後退後了好幾步，坐在地上，他跌倒之地
    點在該女子坐著的地點右前方大約四公尺左右，後乙○○站
    起來質問被告為何推倒他，然後兩人就爭執，‥‥從口袋中
    拿出鑰匙圈的刀子，刀子沒有出鞘，刀子是折起來，直到警
    察來都沒有打開過，乙○○握著刀柄，放在腰際，沒有高舉
    ，被告就拿起椅子頂在乙○○的胸部、臉部‥‥」等語 (見
    原卷第八十六頁)，而被告於檢察官訊問時亦供稱：「謝 (
    即乙○○)的水果折疊式水果刀，並沒有打開」「（問：你
    是先看到乙○○拿刀子，還是先看到被告拿椅子頂乙○○）
    答：被告作勢拿椅背時，乙○○退後幾步才拿出刀子（見偵
    查卷第二十五頁），徵諸當時被害人六十多歲的年紀，及身
    材（一六三公分）、體型（五十五公斤）等情 (見原審卷第
    二十六頁及其頁背)，並僅單持一把尚未出鞘的水果刀，相
    對於正值壯年的被告而言，其侵害尚屬未來，因此，難謂對
    被告有何現在之侵害可言，援依前揭法條及判例意旨，亦無
    成立正當防衛之可能，是被告上訴意旨仍執此之辯，洵屬無
    據。
(五)、再觀諸被告與告訴人之衝突過程，被告以椅子抵住告訴人之
    胸部並擦碰到告訴人之臉部，並以手反手扣住告訴人之手臂
    ，以此姿勢將告訴人之身體、手部壓制在桌上達數分鐘之久
    ，告訴人之臉部有血跡等情，經證人黃淑梅及劉典發證述甚
    詳（詳見原審卷九十五年三月十六日審判筆錄），核與證人
    余森揚證稱其至現場時看得出告訴人受傷，額頭或鼻子有血
    跡等語相符，故西園教學醫院九十四年六月四日第0000
    000號診斷證明書上記載告訴人於九十四年六月四日前往
    就診時受有前額、左眉、左肘、左前臂、左足跟等處創傷、
    右上臂、右前臂、雙手多處瘀傷、上肩內擦傷等傷害，應屬
    真實。
(六)、被告之辯護人以以圍觀人認為係乙○○不對，惟乙○○口
    氣很兇沒有欺侮女生，辯護人以此解讀認告訴人大聲咆哮一
    直持續著，侵害狀態尚未過去云云，惟證人黃淑梅僅證稱，
    告訴人反駁，他並非口氣不好對黃淑梅講話，並非如辯護人
    所稱有大聲咆哮之情，再縱有大聲咆哮，確有失禮之處，然
    並無讓人有義憤之情，故被告出手毆打告訴人，難認有基於
    義憤而傷人，且並無對黃淑梅有何公然侮辱或恫嚇之詞，咆
    哮之時尚難認有何對人或對物施以暴力之不法侵害行為，得
    以主張出手毆打告訴人來阻卻違法。
    告訴人係推被告之背部，並非拍打被告，使被告快要跌倒
    在沙發上，此時被告一轉身即見告訴人拿著一把折疊刀，當
    時被告之後方並無退路，而告訴人握著舉在胸前，而其握刀
    之右手即可伸出碰觸到被告之身體，被告為防衛自己身體、
    生命之安全，本能地拿起身旁之椅子抵擋，符合正當防衛云
    云，告訴人縱有舉刀置於胸前，惟亦無對被告有揮舞之動作
    至明，難謂有侵害之發生。復以告訴人手握刀柄之部分亦
    可做為重擊他人之武器，惟手握刀柄，並無揮舞，難認有不
    法之侵害發生。至於武器，以人之拳頭亦可為武器，若無出
    拳，當非有發生侵害至明。至辯護人以劉典發之證詞，對
    於告訴人何時拿刀出來，前後矛盾之處，惟本院認劉典發與
    被告及告訴人均無親屬關係及其他利害關係，其所為之證詞
    或有前後不符之處，惟對於重點部分，即告訴人並未將折疊
    刀打開之情，則後前並無不一致之情，故劉典發之證詞，亦
    無不得採信之理由。被告及其辯護人之辯解尚難採認。
(七)、綜上所述，乙○○固有在被被告推倒在地時，手上握有折疊
    刀，惟證人黃淑梅、劉典發、乙○○三人均證陳，該把折疊
    刀並未打開，僅由乙○○持握於手中，亦無舉出揮舞的動作
    ，此時被告即持上開木椅頂住告訴人之胸、臉部，上開木椅
    又擦碰到乙○○臉部，並趁勢反手將乙○○壓在桌上六、七
    分鐘，致告訴人受有前揭傷害，當時並無現在不法之侵害，
    被告之行為，顯非出於防衛自己或他人權利之行為，而係出
    於傷害告訴人之意甚明，被告上開所辯，均屬錯誤解釋正當
    防衛之意之事後卸責之詞，不足採信。此外，並經告訴人指
    訴綦詳，且有被告提出之現場照片六幀及現場圖一紙在卷可
    稽（見原審卷第七十四頁至第七十六頁），本件事證明確，
    被告犯行，堪予認定，依法應予論科。
三、核被告所為，係犯刑法第二百七十七條第一項所定傷害人之
    身體罪。按刑法於九十四年二月二日修正公布，九十五年
    七月一日施行，有關刑法第二百七十七條第一項傷害罪，其
    法定刑有關罰金部分，得處一千元以下罰金，依新修正之刑
    法施行法第一條之一規定，中華民國九十四年一月七日刑法
    修正施行後，刑法分則編所定罰金之貨幣單位為新台幣。九
    十四年一月七日刑法修正時，刑法分則編未修正之條文定有
    罰金者，自九十四年一月七日刑法修正施行後，就其所定之
    數額提高為三十倍。但七十二年六月二十六日至九十四年一
    月七日新增或修正之條文，就其所定數額提高為三倍。查刑
    法二百七十七條第一項之傷害罪，有關得科罰金刑部分，於
    七十二年六月二十六日至九十四年一月七日間，非新增之或
    修正過之條文，則依刑法施行法第一條之一第二項前段之規
    定，應提高為三十倍，即係新台幣三萬元以下。而依罰金罰
    鍰提高標準條例第一條之規定，依法律應處罰金罰鍰者，就
    其原定數額提高為二倍至十倍。但法律已依一定比率規定罰
    金或罰鍰之數額或倍數者，依其規定。然依行政院會銜司法
    院於七十二年七月二十七日發布，同年八月一日施行，有關
    刑法定有罰金各條，提高為十倍。是前開得處一千元以下罰
    金，提高為十倍，即科罰金1萬元，再者銀元與新台幣之比
    率為一比三，故以新台幣計算，本條罰金刑部分即得處新台
    幣三萬元以下罰金。新舊法有關法定罰金刑之比較結果均相
    同，對被告並無有利或不利。再按行為後法律有變更者，適
    用行為時之法律。但行為後之法律有利於行為人者，適用最
    有利於行為人之法律，修正後刑法第二條第一項定有明文。
    從而本件被告所違犯之刑法第二百七十七條第一項所定之罰
    金刑提高部分，即逕適用罰金罰鍰提高標準條例第一條前段
    之規定即可。被告行為時之刑法第四十一條第一項前段規
    定：「犯最重本刑為五年以下有期徒刑以下之刑之罪，而受
    六個月以下有期徒刑或拘役之宣告，因身體、教育、職業、
    家庭之關係或其他正當事由，執行顯有困難者，得以一元以
    上三元以下折算一日，易科罰金。」又被告行為時之易科罰
    金折算標準，修正前罰金罰鍰提高標準條例第二條前段（現
    已刪除）規定，就其原定數額提高為一百倍折算1日，則被
    告行為時之易科罰金折算標準，應以銀元三百元折算一日，
    經折算為新臺幣後，應以新臺幣九百元折算為一日。惟九十
    五年七月一日修正公布施行之刑法第四十一條第一項前段則
    規定：「犯最重本刑為五年以下有期徒刑以下之刑之罪，而
    受六個月以下有期徒刑或拘役之宣告者，得以新臺幣一千元
    、二千元或三千元折算一日，易科罰金。」比較修正前後之
    易科罰金折算標準，以九十五年七月一日修正公布施行前之
    規定，較有利於被告，則應依修正後刑法第二條第一項前段
    ，適用修正前刑法第四十一條第一項前段規定，定其折算標
    準。以往實務見解，認原判決未及比較適用新舊法時，上訴
    後，雖比較結果以舊法有利於行為人，而原判決別無其他撤
    銷事由，仍應由本院以此為由撤銷改判。惟修正後之規定係
    以適用行為時法為原則，因此原判決雖未及比較適用，上訴
    本院後，經比較新舊法，行為後之法律並非較有利於行為人
    仍應適用行為法，則原判決適用行為時法即罰金罰鍰提高標
    準條例第一條前段之規定及修正前刑法第四十一條第一項之
    規定，並無不當，自不構成撤銷之事由。
四、原審以被告證罪明確，適用刑法第二百七十七條第一項、第
    四十一條第一項前段，罰金罰鍰提高標準條例第一條前段、
    第二條之規定；並審酌被告素行良好，及犯罪之動機、目的
    係見告訴人出言向黃淑梅咆哮，一時氣憤而衝動為之，與告
    訴人所受傷勢尚非嚴重，犯罪後否認犯行等一切情狀，量處
    拘役參拾日，如易科罰金，以參佰元（銀元參佰元即新台幣
    玖佰元）折算壹日，經核其認事用法，均無不當，量刑亦稱
    妥適，公訴人上訴陳稱原審量刑過輕及被告上訴意旨仍執前
    詞之指摘而否認犯罪云云，均為無理由，應予駁回。查被告
    於行為後，刑法於94年2月2日修正公布，95年7月1日施行，
    有關緩刑之規定，犯罪在新法施行前，新法施行後裁判，緩
    刑之宣告，應適用新法第74條之規定，有最高法院95 年度
    第8次刑事庭會議紀錄可考。末查，被告前未曾受有期徒刑
    以上刑之宣告，此有本院被告全國前案紀錄表在卷，且查被
    告犯罪後於本院審理時與告訴人乙○○已有民事和解，當庭
    給付告訴人新台幣一萬六千五百元，有本院九十五年度附民
    字第一一三號和解筆錄在卷可按，本院參酌其犯罪之手段，
    係以徒手為之，顯見其係一時失慮偶罹刑章，被告經此次科
    刑教訓，應知所警惕，信無再犯之虞，因認對被告所宣告之
    刑以暫不執行為適當，爰並予宣告緩刑二年，以勵自新。
據上論斷，應依刑事訴訟法第三百六十八條，刑法第七十四條第
一項第一款，判決如主文。
本案經檢察官劉文水到庭執行職務。
中    華    民    國    95    年    7     月    13    日
                刑事第十四庭審判長法  官  蘇隆惠
                                  法  官  林瑞斌
                                  法  官  林秀鳳
以上正本證明與原本無異。
不得上訴。
                                  書記官  耿鳳君
中    華    民    國    95    年    7     月    14    日
附錄：本案論罪科刑法條全文
刑法第二百七十七條
傷害人之身體或健康者，處三年以下有期徒刑、拘役或一千元以
下罰金。
犯前項之罪因而致人於死者，處無期徒刑或七年以上有期徒刑；
致重傷者，處三年以上十年以下有期徒刑。


司法院資訊處製作；財團法人民間司法改革基金會備份。
